臺灣高等法院刑事判決　　　　　　　　　　　　　九十二年度上訴字第四０八六號
　　上　訴　人　臺灣桃園地方法院檢察署檢察官
　　被　　　告　甲○○
　　選任辯護人　蔡俊有律師
　　　　　　　　王俊權律師
右上訴人因被告違反毒品危害防制條例案件，不服臺灣桃園地方法院九十二年度訴字
第五七三號，中華民國九十二年九月十日第一審判決（起訴案號：臺灣桃園地方法院
檢察署九十一年度偵續字第一六八號），提起上訴，本院判決如左：
    主  文
上訴駁回。
    理  由
一、公訴意旨略以：甲○○於民國九十年十月間某日，在桃園縣巨蛋體育場旁，以新
    台幣 (下同）十二萬元之代價，販賣第一級毒品海洛英及第二級毒品安非他命予
    蘇文毅（所涉違反毒品危害防制條例案件，另由台灣高雄地方法院審理）牟利。
    嗣於同年十一月二十一日十九時十分許，為警在蘇文毅位於高雄縣岡山鎮○○路
    一號八樓住所內，查獲第一級毒品海洛英八十九公克及第二級毒品安非他命一百
    十六點八公克，因認甲○○涉犯毒品危害防制條例第四條第一、二項之販賣第一
    級、第二級毒品罪云云。
二、按犯罪事實應依證據認定之，無證據不得推定其犯罪事實；不能證明被告犯罪者
    ，應諭知無罪之判決。刑事訴訟法第一百五十四條、第三百零一條第一項分別定
    有明文。又刑事訴訟上證明之資料，無論其為直接證據或間接證據，均須達於通
    常一般之人均不致於有所懷疑，而得確信其為真實之程度，始得據為有罪之認定
    ，若其關於被告是否犯罪之證明未能達此程度，而有合理性懷疑之存在，致使無
    從形成有罪之確信，根據「罪證有疑、利於被告」之證據法則，即不得遽為不利
    被告之認定（最高法院七十六年度台上字第四九八六號判例意旨參照）。
三、公訴人認被告甲○○涉犯毒品危害防制條例第四條第一項、第二項之販賣第一級
    毒品及第二級毒品罪嫌，係以證人蘇文毅之證詞、被告坦承介紹粘文青與證人蘇
    文毅認識及搭載證人蘇文毅找粘文青購買毒品，另被告與證人蘇文毅均送法務部
    調查局就有無毒品交易一事測謊，被告就此部分有情緒波動，研判有說謊，證人
    蘇文毅則無說謊跡象，為主要論據。被告經原審及本院傳喚，均未到庭答辯，惟
    其於偵查中數度到庭均堅詞否認有何販賣第一級及第二級毒品之犯行，辯稱：九
    十年間其與蘇文毅及粘文青一同用餐，介紹蘇文毅及粘文青認識，嗣蘇文毅欲找
    粘文青，其乃搭載蘇文毅前往粘文青之租屋處，蘇文毅留在粘文青之住處一晚，
    其因有事先行離開，嗣粘文青拿走蘇文毅的錢後，未再回到住處，而與蘇文毅有
    了債務糾紛，蘇文毅透過其找粘文青解決，但其未幫忙，蘇文毅始挾怨報復，誣
    指其販賣毒品等語。
四、經查：
  (一)施用毒品者，其供出毒品來源因而破獲者，得減輕其刑，現行之毒品危害防制條
    例第十七條定有明文。從而，施用毒品者之指述，其真實性有待其他證據加以補
    強，必也其指述因補強證據之佐證已可確信為真實而無合理之懷疑時，始得據為
    判斷之依據，本件證人蘇文毅之證詞前後反覆，真偽難辨，證詞容有瑕疵，茲析
    述如下：
  (1)證人蘇文毅於九十年十一月二十一日高雄縣警察局岡山分局警詢中雖指稱：其持
    有而為警查獲之毒品海洛因及安非他命，係向桃園巨蛋附近一名綽號「小傑」者
    購得，海洛因一件 (十兩）十二萬元，安非他一兩是三萬五千元，因其身上沒錢
    ，準備要販賣扣案之毒品等語 (見岡警刑移字第一０七六號警訊卷第二頁），(2)
　  嗣證人蘇文毅於九十年十一月二十二日移送檢察官訊問時指稱：扣案毒品係其於
    九十年月十月三十日左右，在桃園巨蛋向綽號「小傑」買的，其有計畫販賣該等
    毒品等語 (見偵字第二一五六六號案卷第七頁反面)。
  (3)又於九十年十一月二十七日檢察官訊問時指稱：九十年十一月十六日左右，被告
    打電話予其，表示有比較好的東西，要其北上購買，這次其向被告購買十萬元海
    洛因，被告向其拿十二萬元，要求其買十二萬等語 (見偵字第二一五六六號案卷
    第十二頁反面)。
  (4)嗣於九十年十一月二十九日高雄縣警察局前鎮分局警詢中則指稱：扣案之毒品海
    洛因及安非他命係在九十年十一月中旬，在桃園縣巨蛋體育場附近向一名綽號小
    傑男子，以十二萬購得等語 (見高市前分刑字第二０九三八號警詢卷第二頁）。
  (5)復於九十一年十二月六日檢察官訊問時證稱：九十年九月至十月間，其搭機至台
    北，被告將其載至桃園巨蛋附近，其以十二萬元向被告購買一件海洛因及一件安
    非他命，但是被告事實上是中間人，提供者係另一人等語 (見偵續字第一六八號
    案卷第四十五頁反面)。
  綜合前開證人蘇文毅之證詞，就有關「小傑」販賣毒品之指述，內容含糊不清，其
  中其向「小傑」購買毒品之時間，究係九月三十日或十一月中旬或係九十年九月至
  十月間某日？購買毒品之金額係海洛因、安非他命分開計價或總價十二萬元抑或總
  價十萬元，前後所言均不一致。更有甚者，其購買毒品之對象係「小傑」或另有其
  人，「小傑」僅擔任中間人角色，證人蘇文毅就此重要之點，前後所供，亦有不符
  ，是其前開指證就毒品交易之時間、金額及對象等重要之點，均未能供述一致，容
  有瑕疵。且證人蘇文毅因持有大量之毒品海洛因及安非他命為警查獲，警詢中坦承
  準備販賣該等毒品牟利，是證人蘇文毅自警詢時起，即涉有販賣第一級、第二級毒
  品之罪嫌，其為求脫免刑責，轉移警方辦案方向或圖供出毒品來源而圖減免罪責，
  是其等證詞之真實性有待其他證據加以補強。然卷附證據並無足資佐證證人蘇文毅
  前開指證被告販賣毒品之證詞，尚難確信被告所指為真實而無合理之懷疑，且迄今
  亦無其他人指控被告販賣毒品，自不得執此即推認被告確有販賣毒品之犯行。至於
  證人蘇文毅雖能於警詢中供出被告之聯絡電話及綽號，但被告與證人蘇文毅原係朋
  友關係，其能供述被告之電話號碼及綽號，尚與一般經驗法則無違，自不能以此佐
  證被告確有販賣毒品之犯行。
  (二)證人蘇文毅為警在住處查扣第一級毒品海洛因八十九公克及第二級毒品安非他命
    一百十六點八公克，然警方循線前往被告住處搜索時，於被告身上及住處，查無
    毒品或一般販賣毒品者需用之磅秤及分裝袋等工具，有高雄市政府警察局前鎮分
    局搜索筆錄在卷可憑，是本件並無何不利於被告之犯罪物證。
  (三)被告雖曾坦言介紹證人蘇文毅及粘文青認識，及曾搭載證人蘇文毅前往粘文青之
    租屋處等情，但並未自白介紹證人蘇文毅及粘文青認識，係為讓其二人自行交易
    毒品等節，且於偵查中堅持否認有販賣毒品犯行。而刑事訴訟法第一百之二準用
    同法第一百條之一第一項之規定，於司法警察詢問犯罪嫌疑人時，除有急迫情況
    且經記明筆錄者外，應全程連續錄音；必要時，並應全程連續錄影。其立法目的
    ，在於建立警詢筆錄之公信力，並擔保訊問程序之合法正當；亦即在於擔保犯罪
    嫌疑人對於詢問之陳述，係出於自由意思及筆錄所載內容與其陳述相符。故司法
    警察訊問犯罪嫌疑人對於犯罪嫌疑人如違背上開規定，其所取得之供述筆錄，究
    竟有無證據能力，即應審酌司法警察違背該項法定程序之主觀意圖、客觀情節、
    侵害犯罪嫌疑人權益之輕重，對於犯罪嫌疑人在訴訟法上防禦不利益之程度等具
    體情節認定之。本件柀告於九十一年二月二十七日高雄市政府警察局前鎮分局之
    警詢筆錄中雖自白介紹證人蘇文毅及粘文青認識，讓其二人自行交易毒品 (見高
    市警刑字第二０九三八號卷第一頁反面），惟經檢察官向承辦警局函調警詢錄音
    帶，高雄市政府警察局前鎮分局覆稱：未向被告錄音，無法提供錄音帶等情，有
    該局九十一年八月十二日高市警前分刑字第一三四一三號函在卷可憑，被告前開
    警詢筆錄因警方違反刑事訴訟法之規定，未全程連續錄音，訊問程序之合法正當
    無法擔保，亦無證據佐證筆錄所載內容與被告陳述相符，本院斟酌前開各點，認
    本案犯罪如確成立刑責極重，警方自警詢起即未錄音，辦案態度未臻嚴謹，對於
    犯罪嫌疑人在訴訟法上防禦不利益之程度情節重大，是此部分違反法律規定所取
    得之警詢筆錄，應予排除。
  (四)測謊之理論依據為犯罪嫌疑人說謊必係為逃避法律效果，恐為人發現遭受法律制
    裁，在面對法律後果時即感受到外在環境中之危險，因人類的本能而驅使其作出
    說謊之自衛模式，此一本能即生理上自主神經系統迅速釋放能量，致內分泌、呼
    吸、脈膊及血液循環加速，使之有能量應付危機，測謊技術即在將受測者回答各
    項問題時之生理反應變化，使用測量儀器以曲線之方式加以記錄，藉曲線所呈現
    生理反應之大小，以受測者回答與案情相關的問題之生理反應與回答預設為情緒
    上中立問題的平靜反應作比較，而判斷受測者有無說謊。然人之生理反應受外在
    影響因素甚夥，諸如疾病、高度冷靜的自我抑制、激憤的情緒、受測以外其他事
    件的影響等，並不僅止於說謊一項，且與人格特質亦有相當之關連，亦不能排除
    刻意自我控制之可能性，是以縱使今日之測謊技術要求對受測者於施測前後均須
    進行會談，以避免其他因素之干擾，惟科學上仍不能證明此等干擾可因此而完全
    除去之，是以生理反應之變化與有無說謊之間，尚不能認為有絕對之因果關係；
    況科學鑑識技術重在「再現性」，亦即一再的檢驗而仍可獲得相同之結果，如指
    紋、血型、去氧核糖核酸之比對，毒品、化學物質、物理性質之鑑驗等，均可達
    到此項要求，而可在審判上得其確信，至於測謊原則上沒有再現性，蓋受測之對
    象為人，其生理、心理及情緒等狀態在不同的時間不可能完全相同，與前開指紋
    比對或毒品鑑驗之情形有異，加之人類有學習及避險之本能，一再的施測亦足使
    其因學習或環境及過程的熟悉而使其生理反應之變化有所不同，故雖測謊技術亦
    要求以再測法而以兩次以上之紀錄進行研判，然與現今其他於審判上公認可得接
    受之科學鑑識技術相較，尚難藉以獲得待證事實之確信，是本院認測謊技術或可
    作為偵查之手段，以排除或指出偵查之方向，然在審判上尚無法作為認定有無犯
    罪事實之基礎。本件被告雖未通過法務部調查局之測謊，證人蘇文毅通過測謊鑑
    定，然依據前開說明，仍不得執此遽論被告即有販賣毒品之犯行，而為被告不利
    之認定。
五、刑事訴訟法第一百六十一條已於九十一年二月八日修正公布，修正後同條第一項
    規定：檢察官就被告犯罪事實，應負舉證責任，並指出證明之方法。因此，檢察
    官對於起訴之犯罪事實，應負提出證據及說服之實質舉證責任。倘其所提出之證
    據，不足為被告有罪之積極證明，或其闡明之證明方法，無從說服法官以形成被
    告有罪之心證，基於無罪推定之原則，自應為被告無罪判決之諭知。本件檢察官
    未提出適合於證明被告犯罪之積極證據，原審就卷內訴訟資料，逐一剖析，參互
    審酌，仍無從獲得被告有罪之心證，認不能證明被告犯罪，而為被告無罪之諭知
    ，於法尚無不合，檢察官仍依卷附之證據，再加闡述而提起本件上訴，核無理由
    ，應予駁回。
六、被告經合法傳喚，無正當理由不到庭，爰不待其陳述，逕行判決。
據上論斷，應依刑事訴訟法第三百七十一條、第三百六十八條，判決如主文。
本案經檢察官覃正祥到庭執行職務。
中　　　華　　　民　　　國　　九十三　　年　　　一　　　月　　 十五 　　日
                              臺灣高等法院刑事第二十二庭
                                  審判長法  官  蔡　秀  雄
                                        法  官  楊  炳  禎
                                        法  官  蘇  素  娥
右正本證明與原本無異。
檢察官如不服本判決應於收受送達後十日內向本院提出上訴書狀，其未敘述上訴之理
由者並得於提起上訴後十日內向本院補提理由書（均須按他造當事人之人數附繕本）
。
                                        書記官  何  閣  梅
中　　　華　　　民　　　國　　九十三　　年　　　一　　　月　　 十五 　　日
